臺灣高等法院民事判決　　　　　　　　　94年度上易字第93號
上　訴　人　乙○○
訴訟代理人　許麗紅律師
被　上訴人　甲○○
訴訟代理人　謝維仁律師
複　代理人　張沐芝律師
當事人間請求損害賠償事件，上訴人對於中華民國93年10月28日
台灣士林地方法院93年度訴字第97號第一審判決提起上訴，本院
於94年5月3日言詞辯論終結，判決如下：
    主  文
上訴駁回。
第二審訴訟費用由上訴人負擔。
    事實及理由
一、本件上訴人主張略以：其曾將名下出廠年份
    牌號碼CK—5019號賓士E320型式汽車 1部（下稱系爭汽車）
    借予其弟劉錦村使用，劉錦村並於民國88年11月間借被上訴
    人使用，系爭汽車當時價值為新台幣（下同） 160萬元。詎
    被上訴人拒不返還該車，上訴人遂表示終止使用借貸法律關
    係，惟被上訴人仍拒絕返還。被上訴人與劉錦村間有諸多債
    務糾葛，故上訴人不可能將系爭汽車售予被上訴人，而劉錦
    村雖偶爾代為管理上訴人經營之「通通來車行」，惟出賣車
    輛均須經上訴人之同意，劉錦村並無權出售系爭汽車，上訴
    人亦未授權劉錦村出賣系爭汽車，亦不知劉錦村有出售系爭
    汽車之情。又系爭汽車雖係由上訴人交付被上訴人，惟僅係
    基於借貸之目的為交付，交通違規申訴函並非上訴人所寫，
    亦非授權劉錦村代理提出，均不足證明兩造間有買賣關係。
    又因被上訴人之父張磐岩曾於89年 1月29日與上訴人之父劉
    進貴（由劉錦村代理）簽訂墓地開發銷售合約書，約定由劉
    進貴提供600萬元資金供張磐岩開發墓地，嗣張磐岩再分6期
    各給付75萬元予劉進貴，惟嗣張磐岩未依約給付，渠始簽立
    原審被證 3和解同意書。被上訴人所開立之13紙支票僅係為
    清償其欠劉錦村之款項，並非給付車款。被上訴人從未給付
    上訴人車款，縱其有交付車款予劉錦村或與劉錦村討論車子
    過戶事宜，亦為渠等間之債權債務關係，與上訴人無涉。被
    上訴人於使用系爭汽車期間違規甚多，並積欠燃料稅、牌照
    稅未繳，上訴人因此為其繳納牌照稅5萬6440元、燃料稅1萬
    3056元及違規罰鍰 2萬8200元。92年4月7日，上訴人始將系
    爭汽車取回，被上訴人就此雖提出搶奪告訴，惟經台灣士林
    地方法院檢察署認定系爭汽車為上訴人所有，而予以不起訴
    處分。上訴人嗣將該車轉售第三人鄭仲雄，扣除前開違規罰
    款、稅款及維修費用後，剩餘價值僅有60萬元，即折舊差價
    為80萬元，再加上前開稅款及罰鍰10萬元，上訴人因此受有
    90萬元之損害，爰依民法第 179條、第184條第1項前段規定
    及使用借貸法律關係請求判命如數給付，並駁回被上訴人原
    審之反訴等語（上訴人於原審起訴請求被上訴人給付90萬元
    及其利息，被上訴人則反訴請求上訴人及劉錦村連帶給付80
    萬元，原審駁回上訴人請求，並命上訴人應給付被上訴人60
    萬元，被上訴人就其敗訴部分未提起上訴，該部分已確定，
    而上訴人就其敗訴部分提起上訴），並上訴聲明：(一)原判決
    不利於上訴人之部分廢棄。(二)被上訴人應給付上訴人90萬元
    及自起訴狀繕本送達翌日起至清償日止，按年息5%計算之利
    息。(三)被上訴人在第一審之反訴及假執行之聲請均駁回。(四)
    第一、二審訴訟費用由被上訴人負擔。
二、被上訴人則以：上訴人與劉錦村共同經營通通來車行，劉錦
    村於88年10月間將系爭汽車售予被上訴人，此觀上訴人91年
    3月16日臺北縣政府警察局申請狀中記載「CK-5019號車於88
    年11月已賣給甲○○」等語亦明，縱該申請狀係劉錦村提出
    ，惟上訴人對申請狀內容亦無異議。兩造約定價金為 172萬
    元，被上訴人除於同年月31日交付頭款42萬元外，另簽發金
    額均為10萬3000元之支票13紙交付劉錦村，該等支票並於88
    年11月30日至89年11月30日間兌現，劉錦村於兩造89年12月
    21日和解同意書亦已承認被上訴人已繳清 172萬元車款。又
    上訴人主張前開支票係被上訴人為向劉錦村借款而開立，惟
    上訴人匯款予被上訴人之時間均為89年，而前開支票之託收
    日期為88年10月28日，依一般經驗法則，被上訴人不可能在
    劉錦村交付借款前即簽發支票，足見上訴人之主張不足採。
    又劉錦村於買賣契約訂立時，並將系爭汽車及行車執照交付
    被上訴人，另約明於價金繳清後過戶予被上訴人。嗣90年、
    91年之牌照稅、燃料稅即均由被上訴人繳納，汽車強制責任
    險亦由被上訴人投保。惟被上訴人將價金給付完畢後，劉錦
    村卻拒絕辦理過戶，並要脅被上訴人簽立和解書，被上訴人
    依和解書履行完畢後，上訴人及劉錦村仍拒絕辦理過戶，惟
    該買賣契約關係已經上訴人承認，系爭汽車之所有權已交付
    被上訴人，故被上訴人就系爭汽車為有權占有。又上訴人應
    舉證證明其有為被上訴人給付欠稅及罰鍰，其既無法舉證證
    明，則其請求即無理由。又被上訴人與劉錦村就墓地銷售雖
    有成立和解同意書，惟其應交付劉錦村之 400萬元支票已兌
    現，而上訴人與劉錦村明知被上訴人為系爭汽車之所有人，
    竟於92年4月7日乘被上訴人將系爭汽車送交修護廠修理之際
    ，夥同第三人將該車駛離，並將系爭汽車出售予第三人，令
    被上訴人無從回復占有，致被上訴人受有系爭汽車價值之損
    害，被上訴人在原審反訴請求損害賠償自屬正當等語，資為
    抗辯。爰聲明：(一)上訴駁回。(二)第二審訴訟費用由上訴人負
    擔。
三、兩造不爭執事實：
  (一)系爭汽車原向監理機關登記為上訴人所有，於88年11月間某
    日起至92年4月7日間，均由被上訴人占有使用。嗣經上訴人
    利用被上訴人將系爭汽車交由修車廠修理之際，自行將其駛
    離，嗣後另以60萬元出售予鄭仲雄。
  (二)被上訴人曾簽發金額各為10萬3000元之支票13紙交付劉錦村
    ，均經於劉錦村之父帳戶內兌現。
  (三)被上訴人與劉錦村曾於89年12月21日簽訂和解同意書，載有
    「丙方（指劉錦村）同意將乙方（指被上訴人）所繳清 172
    萬之車號ＣＫ—5019自小客車（原有過戶 2字刪除）予乙方
    名下，甲（指張磐岩）乙雙方保證不會私下轉讓第三者，若
    甲乙有 1張票無法兌現，甲乙需無條件將該車及產權交丙方
    ，絕無異議，待該新台幣 400萬元之支萬（應為支票之誤）
    全部兌現後過戶予乙方，乙方可自行買賣該車，若無法兌現
    將該轉賣或過戶他人名下，則亦是詐欺」等語。
  (三)上訴人曾為被上訴人使用系爭汽車違規舉發事件，向台北縣
    警察局淡水分局申訴稱系爭汽車已於88年11月間出售予被上
    訴人。被上訴人前向台灣士林地方法院檢察署檢察官告訴上
    訴人侵占系爭汽車而涉有侵占犯嫌 1案，業經台灣士林地方
    法院檢察署檢察官以91年度偵字第9283號不起訴處分確定。
  (四)系爭汽車按其廠牌、車型及出廠年份，在保養情況良好情形
    下，於90年 5月之市場交易價格為135萬元、於92年4月間為
    80萬元。
四、兩造爭點為：(一)系爭小客車是否已經出售由被上訴人取得所
    有權？(二)上訴人得否請求被上訴人給付代繳之使用牌照稅、
    燃料費及罰鍰？(三)被上訴人得否請求上訴人給付損害賠償及
    其數額若干？茲就兩造爭點分述如下：
五、系爭小客車已經出售由被上訴人取得所有權：
  (一)按民事訴訟法第 277條規定，就所主張有利於己之事實，應
    負舉證責任。上訴人主張系爭小客車為其所有，兩造間有使
    用借貸關係存在，為被上訴人所否認，上訴人就主張上開事
    實，所提出進口與貨物稅完稅證明等件，該等文件，縱認屬
    實，亦僅堪證明系爭汽車完稅進口，監理機關登記名義人原
    為上訴人等，無從據為認定兩造間有消費借貸關係存在之證
    據。而證人劉錦村雖陳明系爭汽車確係由其出借云云，惟劉
    錦村與此事件有重大利害關係，亦不得逕以所陳據為有利上
    訴人認定之唯一依據，仍應調查其他事證而為推究。至證人
    陳品宏所證述內容係上訴人告知之陳述，非客觀上所見之事
    實，仍不足以證明兩造有使用借貸關係存在。此外，上訴人
    並未舉出其他證據足資證明主張為真實。
  (二)查依據台北縣警察局淡水分局書函所載，上訴人於汽車交通
    違規舉發申訴所執理由為上訴人所有系爭汽車已於88年11月
    賣給被上訴人，惟被上訴人未將車款付清，又將該車占為己
    有等語，有該分局91年 4月17日淡警交裁字第0910006982號
    函附卷可稽（見原審卷第67頁），顯示上訴人已自承有出賣
    之事實，被上訴人主張其與上訴人立買賣契約關係，並受交
    付而取得所有權，尚非無據。上訴人雖辯稱該申訴並非其所
    為，而係由劉錦村代為提出云云，然二人為兄弟，該申訴係
    以上訴人名義為之，此為上訴人所不否認，縱係劉錦村代理
    提出，提出時為上訴人所不反對，應認即為本人之意思表示
    或陳述，不能事後臨訟反覆，任意擇有利於己之意思而為解
    釋，是其此部分抗辯為無可採。
  (三)再據被上訴人與劉錦村之和解同意書內容觀之（見原審卷第
    68頁），其中有關系爭汽車部分之約定，確如被上訴人所陳
    其因買受系爭汽車應付價金 172萬元均已以繳清，亦提出和
    解同意書所約定之13紙金額各為10萬3000元支票為證（見原
    審卷第 210頁以下），而該13紙支票經交付後，在上訴人之
    父親帳戶中兌現，亦為上訴人所不爭執，再和解同意書所約
    定被上訴人得自行買賣系爭小客車條件之填土方工程及墓地
    銷售工程 400萬元支票，已交付兌現，亦為劉錦村所自認（
    見原審卷第194頁、第225頁），以此和解同意書內條件相對
    照，堪證被上訴人已經合法取得系爭汽車之所有權，雖上訴
    人於本院再辯稱頭期款42萬元未付清，於二審再提出新攻擊
    防禦方法，與法已有違背，參以上訴人所陳系爭汽車至遲於
    88年11月間某日前已經交付被上訴人，足認被上訴人於當時
    已經買受系爭汽車並取得所有權。
  (四)上訴人雖以和解同意書係因劉錦村為免投資付諸流水而簽訂
    ，系爭13紙支票乃為清償被上訴人另借款而交付，劉錦村無
    權出售系爭汽車等情執辯，惟：
  1.劉錦村先證稱系爭13紙支票係為清償其另借貸予被上訴人之
    120萬元及每月3000元利息而交付云云，後則改稱係借130萬
    元，後來實際借 120萬元云云，前後已經不一致，況所提劉
    進貴與張磐岩合約書及劉錦村與張磐岩所訂銷售授權書等契
    約，被上訴人均非契約當事人，蓮升公司支票債務亦非被上
    訴人個人債務，而匯款中匯至蓮升公司帳戶之款項，並無證
    據顯示係因被上訴人借款而匯付；另由第三人劉美蘭匯款部
    分，亦不能據以認為兩造間有消費借貸關係，況由劉錦村匯
    款至被上訴人帳戶之時點均在88年11月之後，而系爭13紙支
    票託收時間均記載為88年10月28日觀之，若13紙支票係被上
    訴人另借款所開立，被上訴人豈可能有錢先付票款再由劉錦
    村匯款予被上訴人，此部分所辯不合經驗法則，並非可採。
  2.劉錦村又稱上述和解同意書，乃遭脅迫所為云云，惟就此無
    法舉證以實其說，嗣則改稱係為免其他投資、借款付之流水
    ，方勉為同意而簽訂云云，其前後陳述顯有矛盾，已不能逕
    予採信。再則，揆之該和解同意書內容所載，由被上訴人及
    張磐岩承諾交付合計 400萬元之支票，如支票有未兌現者，
    被上訴人及張磐岩即承認有向劉錦村詐欺，又同和解同意書
    內復載明如該 400萬元支票未兌現，而被上訴人將系爭汽車
    讓與第三人，被上訴人亦承認有詐欺行為等項，如該和解同
    意書為被上訴人對劉錦村施以強暴、脅迫而簽訂，豈有自行
    承認如不依約給付即構成詐欺，而甘冒遭刑事追訴危險之理
    ，顯見此部分所陳與常情不合，為不足採取。
  3.又上訴人陳稱被上訴人係於88年10月底向其本人所開設之汽
    車商行借用系爭汽車等語（見原審卷第 8頁支付命令聲請狀
    ），顯示關於系爭汽車之交付為上訴人所同意，縱認系爭汽
    車出售乃劉錦村所為，然系爭汽車乃通通來車行營業出售商
    品之一，而該車行係上訴人家人出資，由上訴人與劉錦村兄
    弟一起營業，亦為劉錦村所自承（見原審卷第 225頁），該
    車行上訴人與劉錦村均有對外營業之權，即劉錦村有為該車
    行出售系爭汽車之權，為上訴人所自認（見本院卷第48頁辯
    論意旨狀），是縱係由劉錦村出售，亦屬合法有效之法律行
    為。至上訴人辯稱須經其同意云云，係內部約定，不足以對
    抗善意之第三人。雖劉錦村又稱自88年 8月起即至蓮升公司
    上班，並未在車行上班云云，惟劉錦村既有為通通來車行對
    外營業銷售之權，其當時是否專職於車行業務，無礙於出售
    系爭汽車權限有無之認定。又縱認為劉錦村無出售系爭汽車
    之權，惟上訴人為上開交通違規舉發申訴時，既已承認該車
    確經出售予被上訴人，是亦應認已對劉錦村所為無權處分行
    為已為承認之表示，依民法第118條第1項規定，該無權處分
    行為之瑕疵已經補正而為合法有效，即被上訴人仍取得系爭
    汽車之所有權。
  (五)末查台灣士林地方法院檢察署雖對上訴人搶奪小客車乙案為
    不起訴處分，係因刑事案件基於刑罰節約之原則，對於刑事
    構成犯罪要件行為另有規定，本件經本院審酌上揭證據足以
    認定系爭小客車已經歸被上訴人所有，不受刑事不起訴處分
    認定之拘束，並予敘明。
六、上訴人不得請求被上訴人給付代繳之使用牌照稅、燃料費及
    罰鍰：
  (一)按被上訴人原審雖曾陳明：「關於牌照稅、燃料稅及違規罰
    款，被上訴人願意給付」等語，惟嗣另行抗辯稱：「這些罰
    款、稅賦如果是上訴人繳納部分，我們願意負擔」等語（見
    原審卷第 193頁），即於訴訟進行中復加爭執，不能認為已
    就此部分予認諾而應為上訴人勝訴判決，或被上訴人已有自
    認，仍應由上訴人就主張事實及訴訟標的法律關係負舉證及
    主張之責。
  (二)關於燃料稅及罰鍰部分，上訴人主張其繳納之稅費、罰鍰，
    雖提出郵政國內匯款執據2紙、郵政劃撥儲金存款收據1紙（
    見原審卷第113頁、第114頁），證明有繳款各1400元、2400
    元、2400元，但其中郵政劃撥儲金存款收據上已載有「車號
    ：ＴＴ—４４４」，即該筆繳款顯非因系爭車輛行駛違規所
    為，而另 2紙郵政國內匯款執據上，則均無車號、舉發單號
    之記載，即以其上列載數字與上開交通部公路總局北區監理
    所函覆所附違規表列記載之舉發單號核對，亦無一相符者，
    均不足以證明有繳納因系爭汽車使用所生之稅費或罰鍰之事
    實。
  (三)關於使用牌照稅部分：按「使用公共水陸道路之交通工具，
    無論公用、私用或軍用，除依照其他有關法律，領用證照，
    並繳納規費外，交通工具所有人或使用人應向所在地主管稽
    徵機關請領使用牌照，繳納使用牌照稅。」使用牌照稅法第
    3條第1項定有明文，是有關汽車使用牌照稅係以汽車所有人
    為課徵對象。本件依上訴人提出89年使用牌照稅繳款書（見
    原審卷第166頁）雖可證明該筆金額2萬8220元之使用牌照稅
    係由內稅義務人上訴人名義繳納，但系爭汽車業經出售予被
    上訴人並由其取得所有權且駕駛使用，則有關系爭汽車使用
    所生牌照稅，應以被上訴人為課徵對象，至監理機關登記為
    何人名義，僅屬行政管理事項，不能與系爭汽車之所有權歸
    屬同視，上開稅費課徵如誤以上訴人為對象課徵，上訴人應
    自行循行政爭訟尋求救濟，如上訴人因受錯誤課徵稅費而予
    繳納，被上訴人應負之稅費義務，亦未因此而消滅，或受有
    何等利益，不能認為被上訴人有何侵權行為或不當得利可言
    。
七、被上訴人得否請求上訴人給付損害賠償及其數額：
  (一)按「因故意或過失，不法侵害他人之權利者，負損害賠償責
    任。故意以背於善良風俗之方法，加損害於他人者亦同。違
    反保護他人之法律，致生損害於他人者，負賠償責任。但能
    證明其行為無過失者，不在此限。」，民法第 184條定有明
    文。本件系爭汽車因買賣契約關係已由被上訴人於88年10月
    28日前取得所有權，業如前述。而上訴人未經被上訴人同意
    擅自於92年4月7日前往修車廠將系爭汽車駛離，進而轉售予
    訴外人鄭仲雄，致被上訴人對系爭汽車之所有權受有不能回
    復之損害，自屬侵害被上訴人所有權之行為，依據前揭民法
    第184條第1項前段規定，應負侵權行為損害賠償責任。
  (二)第按「負損害賠償責任者，除法律另有規定或契約另有訂定
    外，應回復他方損害發生前之原狀。」「不能回復原狀或回
    復顯有重大困難者，應以金錢賠償其損害。」「損害賠償，
    除法律另有規定或契約另有訂定外，應以填補債權人所受損
    害及所失利益為限。」，民法第 213條第1項、第215條、第
    216條第1項分別定有明文。本件系爭汽車依其廠牌、出廠年
    份及車型，於92年 4月間通常情形之交易價格為80萬元，雖
    如前述，但該車實際維護情況不良，業據證人即修車廠負責
    人李澄耀證述屬實，並有系爭汽車送修之估價單及維修計費
    單附卷可按（見原審卷第 201頁以下）。嗣乙○○將該車出
    售予鄭仲雄，當時交易價格為60萬元，亦有汽車買賣合約書
    附卷可憑（見原審卷第19頁）。則以系爭汽車情況而言，應
    認為按92年 4月修護完成前之原狀，價值僅有60萬元。被上
    訴人因系爭汽車遭出售並交付予鄭仲雄，其所有權受侵害並
    無法回復，即得請求上訴人以金錢賠償其所受損害，至得請
    求賠償之範圍，則應以系爭汽車當時狀態之市場交易價格60
    萬元為度，是被上訴人請求上訴人給付損害賠償60萬元於法
    有據。
  (三)次按「因回復原狀而應給付金錢者，自損害發生時起，加給
    利息。」「應付利息之債務，其利率未經約定，亦無法律可
    據者，週年利率為5%。」，民法第 213條第2項、第203條亦
    有明文。本件被上訴人因上訴人於92年4月7日擅將系爭汽車
    駛離，其後並將之出售予訴外人而受有上開損害，則上訴人
    應自被上訴人受損害時起，按年息5%加給利息。是被上訴人
    就所請求之60萬元，併請求自起訴狀繕本送達翌日即93年 2
    月11日起至清償日止，按年息5%計算之利息，洵屬有據。
  (四)上訴人雖抗辯系爭汽車出售前曾為此支出維修費用20餘萬元
    云云，但核之其所提出之汽車買賣合約書所載，該部分費用
    應由買受人鄭仲雄負擔，是縱交由修車廠維修後付費係由上
    訴人交付，以汽車買賣契約書所載明，其此部分仍不應由被
    上訴人負擔，上訴人自不得請求扣減。
八、從而，上訴人主張依據使用借貸債務不履行法律關係及民法
    第179條、第184條規定，請求被上訴人給付90萬元及自起訴
    狀繕本送達翌日起至清償日止，年息5%計算之利息，為無理
    由，應予駁回。上訴人之訴既經駁回，假執行之聲請亦失所
    附麗，應併予駁回。被上訴人於原審提起反訴主張依據民法
    第184條、第185條規定，請求上訴人給付60萬元，及自起訴
    狀繕本送達翌日即93年2月1日起起至清償日止，按年息5%計
    算之利息，為有理由，應予准許。被上訴人於原審陳明願供
    擔保，請准宣告假執行，亦無不合。是則原審駁回上訴人之
    請求及假執行之聲請，並且准許被上訴人於原審反訴之請求
    ，判命上訴人如數給付，並依被上訴人聲請為附條件假執行
    之宣告，於法並無不合。上訴意旨指摘原判決不當，求予廢
    棄改判，為無理由，應予駁回。
九、本件事證已明，上訴人於言詞辯論期日再聲請訊問證人（於
    翌日再檢附證人王聖元陳述狀）查明被上訴人款項是否付清
    ，查所聲請事項縱然屬實亦不影響小客車所有權已經移轉之
    認定，並無必要，兩造其餘攻擊防禦方法，經核均於本件之
    判斷無影響，於茲不贅述。
十、據上論結，本件上訴為無理由，依民事訴訟法第449條第1項
    、第78條，判決如主文。
中　　華　　民　　國　　94　　年　　5 　　月　　17　　日
　　　　　　　　　民事第 7庭　審判長法　官　鄭三源
　　　　　　　　　　　　　　        法　官　周美月
　　　　　　　　　　　　　　        法　官　黃嘉烈
正本係照原本作成。
不得上訴。
中　　華　　民　　國　　94　　年　　5 　　月　　18　　日
　　　　　　　　　　　　　　　　　　書記官　倪淑芳
